---
title: |
    | 第2章: 単回帰モデル
subtitle: |
    | Jeffrey Wooldridge (2016).
    | Introductory Econometrics: A Modern Approach 
    | 6rd ed. Cengage Learning.
author: "資料作成: 田中 鮎夢"
date: "2026-01-23"
output:
  beamer_presentation:
    theme: Montpellier
    # theme: null
    latex_engine: lualatex
    keep_tex: true
    includes:
      in_header: ../Ch19/header_beamer.tex
---

```{r setup, echo=FALSE}
knitr::opts_chunk$set(echo = TRUE,
                      message = FALSE,
                      warning = FALSE)
# install.packages("wooldridge") # wooldridgeパッケージが未インストールの場合は実行
library(wooldridge)
library(ggplot2) # グラフ描画用
```


# 準備

## 必要なパッケージの読み込み

* `wooldridge`パッケージの読み込み

```r
library(wooldridge)
```

* 今回は`ggplot2`も使用してグラフを描画します（オプション）

```r
library(ggplot2)
```

# 2-1 単回帰モデルの定義

---

## 単回帰モデル

- **単回帰モデル**（simple regression model）は、2つの変数 $x$ と $y$ の関係を以下のように定義する。

$$ y = \beta_0 + \beta_1 x + u $$

- $y$: **従属変数**（dependent variable）、被説明変数、目的変数
- $x$: **独立変数**（independent variable）、説明変数、共変量
- $u$: **誤差項**（error term）、撹乱項
- $\beta_0$: **切片パラメータ**（intercept parameter）
- $\beta_1$: **傾きパラメータ**（slope parameter）

---

## 誤差項 $u$ について

- 誤差項 $u$ は、$y$ に影響を与える $x$ 以外のすべての要因を表す。
- 単回帰分析の主な目的は、他の要因（$u$ に含まれる要因）を一定に保ったまま（ceteris paribus）、$x$ が $y$ に与える効果 $\beta_1$ を推定することである。
- しかし、$x$ と $u$ に相関がある場合、因果関係の解釈は難しくなる。

---

## ゼロ条件付き平均の仮定

- 因果関係を識別するための重要な仮定は、$x$ の値が与えられたときの $u$ の平均値が0であることである。

$$ E(u|x) = 0 $$

- この仮定は、$x$ と $u$ が無相関であることを意味する。
- この仮定が満たされるとき、**母回帰関数**（Population Regression Function: PRF）は以下のようになる。

$$ E(y|x) = \beta_0 + \beta_1 x $$

# 2-2 通常最小二乗法（OLS）の導出

---

## OLS推定量

- 未知のパラメータ $\beta_0, \beta_1$ を、データの標本 $\{(x_i, y_i): i=1, ..., n\}$ を用いて推定する。
- **残差**（residual）$\hat{u}_i$ を以下のように定義する。

$$ \hat{u}_i = y_i - \hat{\beta}_0 - \hat{\beta}_1 x_i $$

- **残差二乗和**（Sum of Squared Residuals: SSR）を最小化するように $\hat{\beta}_0, \hat{\beta}_1$ を決定する方法を**通常最小二乗法**（Ordinary Least Squares: OLS）と呼ぶ。

$$ \min_{\hat{\beta}_0, \hat{\beta}_1} \sum_{i=1}^n (y_i - \hat{\beta}_0 - \hat{\beta}_1 x_i)^2 $$

---

## OLS推定量の公式

- OLS推定量 $\hat{\beta}_1$ と $\hat{\beta}_0$ は以下の式で計算される。

$$ \hat{\beta}_1 = \frac{\sum_{i=1}^n (x_i - \bar{x})(y_i - \bar{y})}{\sum_{i=1}^n (x_i - \bar{x})^2} = \frac{\text{Cov}(x, y)}{\text{Var}(x)} $$

$$ \hat{\beta}_0 = \bar{y} - \hat{\beta}_1 \bar{x} $$

- ここで、$\bar{x}, \bar{y}$ はそれぞれ標本平均である。

# 2-3 Rによる単回帰分析の実装

---

## 例: CEOの給与と自己資本利益率 (`ceosal1`)

- `ceosal1` データセットを使用して、CEOの給与（`salary`）と企業の自己資本利益率（`roe`）の関係を分析する。

$$ salary = \beta_0 + \beta_1 roe + u $$


---

## データの確認

```{r, echo=TRUE}
# データの読み込みと確認
data(ceosal1)
head(ceosal1[, c("salary", "roe")])
```

---

## 回帰分析の実行 (`lm`関数)

- Rでは `lm()` 関数（Linear Model）を使用して回帰分析を行う。

```{r, echo=TRUE}
# 単回帰分析の実行
model_ceo <- lm(salary ~ roe, data = ceosal1)
```

---

## 

\scriptsize

```{r, echo=TRUE}
# 結果の要約を表示
summary(model_ceo)
```

---

## 結果の解釈

- 推定された回帰式は以下の通り。

$$ \widehat{salary} = 963.19 + 18.50 \cdot roe $$

- 切片 963.19 は、$roe=0$ のときの平均給与（千ドル）を表す。
- 傾き 18.50 は、$roe$ が1ポイント上昇すると、給与が平均で18.5千ドル（1万8500ドル）増加することを意味する。

---

## 散布図と回帰直線のプロット

```{r, echo=TRUE, fig.height=4}
plot(ceosal1$roe, ceosal1$salary, 
     xlab = "Return on Equity (roe)", 
     ylab = "CEO Salary (salary)",
     main = "CEO Salary vs ROE")
abline(model_ceo, col = "blue", lwd = 2)
```

# 2-4 適合度と決定係数

---

## 決定係数 ($R^2$)

- **決定係数**（R-squared）は、従属変数の変動のうち、独立変数によって説明される割合を示す。

$$ R^2 = \frac{\text{SSE}}{\text{SST}} = 1 - \frac{\text{SSR}}{\text{SST}} $$

- SSE (Explained Sum of Squares): 回帰変動
- SSR (Residual Sum of Squares): 残差変動
- SST (Total Sum of Squares): 全変動

- $0 \le R^2 \le 1$ であり、1に近いほどモデルの当てはまりが良いとされるが、低いからといってモデルが無意味なわけではない。

---

## `ceosal1` の $R^2$

- 先ほどの分析結果（`summary(model_ceo)`）を見ると、`Multiple R-squared:  0.01319` となっている。
- これは、CEOの給与の変動の約1.3%しか `roe` で説明できていないことを意味する。
- 給与には `roe` 以外の多くの要因が影響していることが示唆される。

# 2-5 関数形：対数を用いたモデル

---

## 対数モデルの利点

- 変数を対数変換（log）することで、非線形な関係を線形モデルとして扱うことができる。
- 係数の解釈が「変化量」から「変化率（%）」に変わる。

```{r, echo=FALSE, results='asis'}
df_models <- data.frame(
  モデル = c("Level-level", "Log-level", "Level-log", "Log-log"),
  方程式 = c("$y = \\beta_0 + \\beta_1 x$", "$\\log(y) = \\beta_0 + \\beta_1 x$", "$y = \\beta_0 + \\beta_1 \\log(x)$", "$\\log(y) = \\beta_0 + \\beta_1 \\log(x)$"),
  解釈 = c("$\\Delta y = \\beta_1 \\Delta x$", "$\\% \\Delta y \\approx (100 \\beta_1) \\Delta x$", "$\\Delta y \\approx (\\beta_1 / 100) \\% \\Delta x$", "$\\% \\Delta y \\approx \\beta_1 \\% \\Delta x$ (弾力性)")
)
knitr::kable(df_models)
```

---

## 例: 賃金方程式 (`wage1`)

- 賃金（`wage`）の対数をとり、教育年数（`educ`）で回帰する（Log-levelモデル）。

$$ \log(wage) = \beta_0 + \beta_1 educ + u $$

```{r, echo=TRUE}
data(wage1)
# 対数賃金の回帰分析
model_wage <- lm(log(wage) ~ educ, data = wage1)
```

---

##

\scriptsize

```{r, echo=TRUE}
summary(model_wage)$coefficients
```

---

## 結果の解釈（賃金方程式）

$$ \widehat{\log(wage)} = 0.584 + 0.083 \cdot educ $$

- $\beta_1 = 0.083$
- これは、教育年数が1年増えると、賃金が約 $8.3\%$ 増加することを意味する（**教育の収益率**）。
- $100 \times 0.083 = 8.3\%$

# まとめ

---

## まとめ

- 単回帰モデルは、2変数間の線形関係を分析する基本的な手法である。
- OLS（最小二乗法）は、残差二乗和を最小化することでパラメータを推定する。
- $R^2$（決定係数）はモデルの当てはまりの良さを測る指標である。
- 対数変換を用いることで、弾力性や成長率（%変化）として係数を解釈できる。


