---
title: |
  | 第8章: 重回帰分析：不均一分散
subtitle: |
    | Jeffrey Wooldridge (2016).
    | Introductory Econometrics: A Modern Approach 
    | Seventh Edition. Cengage Learning.
author: ''
date: "`r Sys.Date()`"
output:
  slidy_presentation: default
#  ioslides_presentation: default
  beamer_presentation:
    theme: Montpellier
    latex_engine: lualatex
    keep_tex: true
    includes:
      in_header: header_beamer.tex
---

```{r setup, echo=FALSE}
knitr::opts_chunk$set(echo = TRUE,
                      message = FALSE,
                      warning = FALSE)
```

```{r packages, include=FALSE}
# 必要なパッケージ
library(wooldridge)
library(sandwich) # 頑健な標準誤差用
library(lmtest)   # 検定用
```

# 準備

## 必要なパッケージの読み込み

* `wooldridge`パッケージの読み込み

```r
library(wooldridge)
```

* `sandwich`パッケージの読み込み

```r
library(sandwich)
```

* `lmtest`パッケージの読み込み

```r
library(lmtest)
```




# 8-1 不均一分散の含意

---

## 不均一分散 (Heteroskedasticity) とは

- これまでのガウス＝マルコフ仮定（MLR.5）では、説明変数 $x$ の値に関わらず、誤差項 $u$ の分散が一定であることを仮定していた。
- $Var(u|x) = \sigma^2$ （等分散性, Homoskedasticity）
- これが満たされない場合（$Var(u|x) = \sigma^2(x)$）、**不均一分散**と呼ぶ。

---

## 不均一分散がOLSに与える影響

1.  **不偏性・一致性には影響しない。** OLS推定量は依然として不偏かつ一致である。
2.  **OLSはもはや最良線形不偏推定量 (BLUE) ではない。** より効率的な推定量が存在し得る。
3.  **標準誤差の推定が正しくなくなる。** 通常の $t$ 統計量や $F$ 統計量を用いた仮説検定が妥当ではなくなる。

# 8-2 不均一分散に頑健な推論

---

## 頑健な標準誤差 (Robust Standard Errors)

- 不均一分散が存在しても、適切な修正を加えることで妥当な推論（$t$ 検定など）が可能になる。
- ホワイトの頑健な標準誤差（White standard errors）や、不均一分散に頑健な標準誤差（Heteroskedasticity-robust standard errors）と呼ばれる。
- 大規模標本において、誤差項の分散の形を知らなくても正当化される。

---

## Rでの実装例 (`gpa3`)

\footnotesize
```{r}
data(gpa3)
res <- lm(cumgpa ~ sat + hsperc + tothrs + female + black + white, 
          data = gpa3, subset = (spring == 1))

# 通常の標準誤差
# summary(res)$coefficients[1:3, 1:2]

# 頑健な標準誤差 (sandwichパッケージを使用)
coeftest(res, vcov = vcovHC(res, type = "HC1"))[1:3, 1:2]
```
\normalsize

# 8-3 不均一分散の検定

---

## ブロイシュ＝ペーガン検定 (Breusch-Pagan Test)

- $H_0: Var(u|x_1, \dots, x_k) = \sigma^2$ （等分散）
- 手順：
    1. OLS残差 $\hat{u}$ を求める。
    2. 残差の2乗 $\hat{u}^2$ を独立変数 $x_j$ で回帰する（補助回帰）。
    3. その回帰の $F$ 統計量または $LM = n \cdot R^2$ を用いて検定する。

---

## ホワイト検定 (White Test)

- BP検定よりも一般的な不均一分散（非線形な形態など）を検出できる。
- 手順：残差の2乗 $\hat{u}^2$ を、独立変数、その2乗、および交差項で回帰する。
- 変数が多いと自由度が急激に減少するため、予測値 $\hat{y}$ とその2乗 $\hat{y}^2$ を用いる簡略版がよく使われる。

---

## 検定の実装例

\footnotesize
```{r}
# BP検定 (lmtestパッケージ)
bptest(res)

# ホワイト検定（簡略版）
# 手動計算: 残差2乗を予測値とその2乗で回帰
u2 <- resid(res)^2
yhat <- fitted(res)
white_reg <- lm(u2 ~ yhat + I(yhat^2))
# LM統計量 (n * R2) と p値
n <- length(u2)
lm_stat <- n * summary(white_reg)$r.squared
p_val <- 1 - pchisq(lm_stat, df = 2)
data.frame(LM = lm_stat, p_value = p_val)
```
\normalsize

# 8-4 加重最小二乗法 (WLS)

---

## 加重最小二乗法 (Weighted Least Squares)

- 不均一分散の構造 $Var(u|x) = \sigma^2 h(x)$ が既知である場合、OLSよりも効率的な推定が可能。
- 各観測値を $1/\sqrt{h(x)}$ 倍して重み付けし、変換されたモデルにOLSを適用する。
- これを**一般化最小二乗法 (GLS)** の一種と呼ぶ。

---

## 実行可能な一般化最小二乗法 (FGLS)

- 関数 $h(x)$ の形が未知の場合、データから $h(x)$ を推定してWLSを行う。
- 一般的な手順：
    1. $\log(\hat{u}^2)$ を独立変数で回帰し、予測値 $\hat{g}$ を得る。
    2. 重み $\hat{h} = \exp(\hat{g})$ を計算する。
    3. 重み $1/\hat{h}$ を用いてWLSを実行する。

---

## まとめ

- 不均一分散下では、OLS推定量は不偏だが効率的ではなく、通常の検定が使えない。
- **解決策1:** 頑健な標準誤差を用いる（最も一般的）。
- **解決策2:** 不均一分散の検定を行い、必要に応じてWLS/FGLSで効率性を高める。
- 実証分析では、まずは頑健な標準誤差で結果を確認するのが定石である。

