---
title: |
  | 第8章: 重回帰分析：不均一分散
subtitle: |
    | Jeffrey Wooldridge (2016).
    | Introductory Econometrics: A Modern Approach 
    | Seventh Edition. Cengage Learning.
author: ''
date: "`r Sys.Date()`"
output:
#  slidy_presentation: default
#  ioslides_presentation: default
  beamer_presentation:
    theme: Montpellier
    latex_engine: lualatex
    keep_tex: true
    includes:
      in_header: header_beamer.tex
---

```{r setup, echo=FALSE}
knitr::opts_chunk$set(echo = TRUE,
                      message = FALSE,
                      warning = FALSE)
```

```{r packages, include=FALSE}
# 必要なパッケージ
library(wooldridge)
library(sandwich) # 頑健な標準誤差用
library(lmtest)   # 検定用
```

# 準備

## 必要なパッケージの読み込み

* `wooldridge`パッケージの読み込み

```r
library(wooldridge)
```

* `sandwich`パッケージの読み込み

```r
library(sandwich)
```

* `lmtest`パッケージの読み込み

```r
library(lmtest)
```




# 8-1 不均一分散の含意

---

## 不均一分散 (Heteroskedasticity) とは

- これまでのガウス＝マルコフ仮定（MLR.5）では、説明変数 $x$ の値に関わらず、誤差項 $u$ の分散が一定であることを仮定していた。
- $Var(u|x) = \sigma^2$ （等分散性, Homoskedasticity）
- これが満たされない場合（$Var(u|x) = \sigma^2(x)$）、**不均一分散**と呼ぶ。

---

## 不均一分散がOLSに与える影響

1.  **不偏性・一致性には影響しない。** OLS推定量は依然として不偏かつ一致である。
2.  **OLSはもはや最良線形不偏推定量 (BLUE) ではない。** より効率的な推定量が存在し得る。
3.  **標準誤差の推定が正しくなくなる。** 通常の $t$ 統計量や $F$ 統計量を用いた仮説検定が妥当ではなくなる。

# 8-2 不均一分散に頑健な推論

---

## 頑健な標準誤差 (Robust Standard Errors)

- 不均一分散が存在しても、適切な修正を加えることで妥当な推論（$t$ 検定など）が可能になる。
- ホワイトの頑健な標準誤差（White standard errors）や、不均一分散に頑健な標準誤差（Heteroskedasticity-robust standard errors）と呼ばれる。
- 大規模標本において、誤差項の分散の形を知らなくても正当化される。

---

## Rでの実装例 (`gpa3`)

\footnotesize
```{r}
data(gpa3)
res <- lm(cumgpa ~ sat + hsperc + tothrs + female + black + white, 
          data = gpa3, subset = (spring == 1))

# 通常の標準誤差
# summary(res)$coefficients[1:3, 1:2]

# 頑健な標準誤差 (sandwichパッケージを使用)
coeftest(res, vcov = vcovHC(res, type = "HC1"))[1:3, 1:2]
```
\normalsize

# 8-3 不均一分散の検定

---

## なぜ検定するのか？

- 不均一分散が疑われる場合、まず統計的に確認することが重要。
- **検定の役割：** 「等分散という帰無仮説を棄却できるか」を判断する。
- 主な検定方法：
    - **ブロイシュ＝ペーガン (BP) 検定**：分散が説明変数の線形関数である場合に強力。
    - **ホワイト (White) 検定**：より一般的な不均一分散（非線形など）も検出できる。
- $p$ 値が小さい（例：0.05未満）なら、等分散の仮定を棄却し、頑健な標準誤差やWLSで対応する。

---

## ブロイシュ＝ペーガン検定 (Breusch-Pagan Test)

- **帰無仮説** $H_0: Var(u|x_1, \dots, x_k) = \sigma^2$（等分散、不均一分散なし）
- **対立仮説** $H_1$：分散が少なくとも1つの $x_j$ に依存する（不均一分散あり）
- **直感：** もし分散が $x_j$ に無関係なら、$\hat{u}^2$ を $x_j$ で回帰しても $R^2 \approx 0$ になるはず。
- **手順：**
    1. OLS残差 $\hat{u}$ を求める。
    2. 残差の2乗 $\hat{u}^2$ を独立変数 $x_1, \dots, x_k$ で**補助回帰**する。
    3. $LM = n \cdot R^2$ を計算し、自由度 $k$ の $\chi^2$ 分布で $p$ 値を求める。

---

## BP検定の実装例（`gpa3`データ、8-2の`res`を使用）

\footnotesize
```{r}
# bptest()はlmtestパッケージの関数
# 引数にOLS結果オブジェクト(res)を渡すだけで自動的にBP検定を実行
bptest(res)
# 出力の見方：
#   BP = LM統計量 (n * R^2_補助回帰)
#   df = 補助回帰の説明変数の数（= 元モデルの k）
#   p-value が小さい → H0（等分散）を棄却 → 不均一分散の証拠あり
```
\normalsize


---

## ホワイト検定 (White Test)

- **帰無仮説** $H_0$：等分散（BP検定と同じ）
- **BP検定との違い：** 補助回帰に説明変数の**2乗項・交差項**も含める。
    - 分散が非線形な形で $x_j$ に依存する場合も検出できる。
- **問題点：** 変数が多いと交差項が膨大になり自由度が急減する。
- **簡略版（推奨）：** OLS予測値 $\hat{y}$ とその2乗 $\hat{y}^2$ を補助回帰に使う。
    - $\hat{y}$ は全説明変数の線形結合なので、2乗項・交差項の情報を集約している。
    - 自由度の消費は常に2（$\hat{y}$ と $\hat{y}^2$ の2変数）。

---

## ホワイト検定の実装例（簡略版）

\footnotesize
```{r}
# ステップ1：OLS残差の2乗と予測値を取得
u2   <- resid(res)^2    # 残差の2乗（被説明変数）
yhat <- fitted(res)     # OLS予測値（= 説明変数の線形結合）

# ステップ2：補助回帰 — 残差2乗 を yhat と yhat^2 で説明
# I(yhat^2) はRの数式内で yhat の2乗を計算する記法
white_reg <- lm(u2 ~ yhat + I(yhat^2))
```
\normalsize

---

## ホワイト検定：LM統計量の計算

\footnotesize
```{r}
# LM統計量 = n * R^2（補助回帰のR^2）
n        <- nobs(res)                         # サンプルサイズ
lm_stat  <- n * summary(white_reg)$r.squared  # LM統計量
# 簡略版ホワイト検定の自由度 = 2（yhat と yhat^2 の2変数）
p_val    <- 1 - pchisq(lm_stat, df = 2)      # χ^2(2) のp値
data.frame(LM = lm_stat, df = 2, p_value = p_val)
# p値が小さい → H0（等分散）を棄却 → 何らかの不均一分散が存在する
```
\normalsize

---

## BP検定 vs. ホワイト検定：使い分け

| | BP検定 | ホワイト検定（簡略版） |
|---|---|---|
| 補助回帰の説明変数 | 元の $x_j$ のみ | $\hat{y},\ \hat{y}^2$ |
| 自由度の消費 | $k$（変数の数） | 常に $2$ |
| 検出できる不均一分散 | 線形な依存 | 線形・非線形 |
| 推奨される場面 | 変数数が少ない場合 | 変数数が多い場合 |

# 8-4 加重最小二乗法 (WLS)

---

## 加重最小二乗法 (Weighted Least Squares)

- 不均一分散の構造 $Var(u|\mathbf{x}) = \sigma^2 h(\mathbf{x})$ が既知である場合、OLSよりも効率的な推定が可能。
- 各観測値を $1/\sqrt{h_i}$ で割って変換し、変換モデルにOLSを適用 → これがWLS。
- Rでは `lm()` の `weights` 引数に $1/h_i$ を指定するだけでよい。
- これを**一般化最小二乗法 (GLS)** の一種と呼ぶ。

---

## WLS の実装例：Example 8.6（金融資産方程式）

- データ：`k401ksubs`（単身世帯 `fsize == 1`）
- モデル：$nettfa = \beta_0 + \beta_1 inc + \beta_2 (age-25)^2 + \beta_3 male + \beta_4 e401k + u$
- 仮定：$Var(u|inc) = \sigma^2 \cdot inc$（分散が所得に比例）
- 重み：$1/h_i = 1/inc_i$

---

## WLS の実装例: Example 8.6（続き）

\footnotesize
```{r}
data(k401ksubs)
# 単身世帯のみを抽出（fsize == 1）
k401_s <- subset(k401ksubs, fsize == 1)

# OLS推定（比較用）
ols_w <- lm(nettfa ~ inc + I((age-25)^2) + male + e401k, data = k401_s)

# WLS：Var(u|inc) = σ²*inc を仮定
# weights に 1/h_i = 1/inc を指定 → 所得が大きい観測は信頼度が低いとみなす
wls_w <- lm(nettfa ~ inc + I((age-25)^2) + male + e401k,
            data = k401_s, weights = 1/inc)
```

---

## WLS の実装例: Example 8.6（続き）

\footnotesize
```{r}
# OLS と WLS の係数・標準誤差を比較
round(cbind(OLS_coef  = coef(ols_w),
            WLS_coef  = coef(wls_w)), 3)
```
\normalsize

---

## WLS 結果の解釈

\footnotesize
```{r}
# 標準誤差の比較
round(cbind(OLS_se = sqrt(diag(vcov(ols_w))),
            WLS_se = sqrt(diag(vcov(wls_w)))), 3)
```
\normalsize

- `inc` の係数：OLS ≈ 0.82 → WLS ≈ 0.79（高所得層に少ない重みをつけた結果）
- WLS の標準誤差は OLS より小さい → 分散の構造を正しく利用すれば効率が上がる。

---

## 実行可能な一般化最小二乗法 (FGLS)

- $h(\mathbf{x})$ の形が未知の場合、データから推定する → **FGLS（実行可能GLS）**。
- 分散関数のモデル化：$Var(u|\mathbf{x}) = \sigma^2 \exp(\delta_0 + \delta_1 x_1 + \cdots + \delta_k x_k)$
    - 指数関数を使うので推定された分散は常に正。
- **FGLS の手順：**
    1. OLSを実行し残差 $\hat{u}$ を取得。
    2. $\log(\hat{u}^2)$ を独立変数で回帰し、予測値 $\hat{g}_i$ を得る。
    3. $\hat{h}_i = \exp(\hat{g}_i)$ を計算（分散の推定値）。
    4. 重み $1/\hat{h}_i$ でWLSを実行。

---

## FGLS の実装例：Example 8.7（タバコ需要関数）

- データ：`smoke`
- モデル：$cigs = \beta_0 + \beta_1 \log(income) + \beta_2 \log(cigpric) + \beta_3 educ + \beta_4 age + \beta_5 age^2 + \beta_6 restaurn + u$

\footnotesize
```{r}
data(smoke)

# ステップ1：OLS推定（残差を取得するため）
ols_c <- lm(cigs ~ log(income) + log(cigpric) + educ +
              age + I(age^2) + restaurn, data = smoke)
```
\normalsize

---

\footnotesize
```{r}
# ステップ2：残差の2乗を対数変換 → log(û²)
# log(0) を避けるため resid()^2 が 0 になる場合は注意（通常は問題ない）
log_u2 <- log(resid(ols_c)^2)

# ステップ3：log(û²) を元の説明変数で回帰（分散関数を推定）
# 予測値 ghat = log(h_i) の推定値
var_reg <- lm(log_u2 ~ log(income) + log(cigpric) + educ +
                age + I(age^2) + restaurn, data = smoke)

# ステップ4：hhat = exp(ghat) → 各観測の分散推定値（常に正）
hhat <- exp(fitted(var_reg))
```
\normalsize

---

\footnotesize
```{r}
# ステップ5：WLS（重み = 1/hhat）で本来のモデルを推定
# 分散が大きいと推定された観測には小さな重みがつく
fgls_c <- lm(cigs ~ log(income) + log(cigpric) + educ +
               age + I(age^2) + restaurn,
             data = smoke, weights = 1/hhat)

# OLS と FGLS の係数比較（テキスト式(8.35)・(8.36)に対応）
round(cbind(OLS  = coef(ols_c),
            FGLS = coef(fgls_c)), 3)
```
\normalsize

---

## FGLS 結果の解釈

- OLS の `log(income)` 係数 ≈ 0.880（有意でない）→ FGLS では ≈ 1.30（有意）
- BP検定で強い不均一分散を確認済み（$LM \approx 32.3$, $p < 0.001$）。
- FGLS は分散の大きい観測の影響を抑えることで、係数推定を改善。
- OLS と FGLS の係数が大きく異なる場合は、モデルの関数形の誤特定の可能性もある点に注意。

---

## まとめ

- 不均一分散下では、OLS推定量は不偏だが効率的ではなく、通常の検定が使えない。
- **解決策1:** 頑健な標準誤差を用いる（最も一般的）。
- **解決策2:** 不均一分散の検定を行い、必要に応じてWLS/FGLSで効率性を高める。
- 実証分析では、まずは頑健な標準誤差で結果を確認するのが定石である。

