---
title: |
  | 第9章: 定式化とデータの問題
subtitle: |
    | Jeffrey Wooldridge (2016).
    | Introductory Econometrics: A Modern Approach 
    | Seventh Edition. Cengage Learning.
author: ''
date: "`r Sys.Date()`"
output:
#  slidy_presentation: default
#  ioslides_presentation: default
  beamer_presentation:
    theme: Montpellier
    latex_engine: lualatex
    keep_tex: true
    includes:
      in_header: header_beamer.tex
---

```{r setup, echo=FALSE}
knitr::opts_chunk$set(echo = TRUE,
                      message = FALSE,
                      warning = FALSE)
```


```{r packages, include=FALSE}
library(wooldridge)
library(lmtest)
```

# 準備

## 必要なパッケージの読み込み

* `wooldridge`パッケージの読み込み

```r
library(wooldridge)
```

* `lmtest`パッケージの読み込み

```r
library(lmtest)
```





# 9-1 関数形式の誤設定 (Functional Form Misspecification)

---

## 定式化の誤りとは

- 説明変数の非線形性（2乗項や交差項）を見落としている場合。
- 重要な変数が対数形式であるべきなのに、レベル形式で推定している場合。
- **結果:** 係数の推定値にバイアス（不偏性の欠如）が生じる。

---

## RESET検定 (Ramsey RESET Test)

- モデルに説明変数の高次項（2乗、3乗など）が含まれるべきかを検定する。
- 手順：
    1. 元のモデルを推定し、予測値 $\hat{y}$ を得る。
    2. $\hat{y}^2, \hat{y}^3$ を説明変数に加えた補助回帰を行う。
    3. それらの追加変数の係数がすべて0であるという帰無仮説を $F$ 検定する。

---

## RESET検定の例 (`hprice1`)

\footnotesize
```{r}
data(hprice1)
res <- lm(price ~ lotsize + sqrft + bdrms, data = hprice1)

# lmtestパッケージのresettestを使用
resettest(res, power = 2:3, type = "fitted")
```
\normalsize

# 9-2 観測不可能な変数の代用 (Proxy Variables)

---

## 代理変数 (Proxy Variables)

- モデルに含めるべき重要な変数がデータに存在しない場合。
- 例：能力 ($ability$) が賃金に与える影響を知りたいが、能力は測定不能。
- 代わりに、IQテストのスコア ($IQ$) などを**代理変数**として用いる。
- 代理変数が「誤差」を伴っていても、何もしない（脱落変数バイアス）よりはマシな場合が多い。

# 9-3 測定誤差 (Measurement Error)

---

## 従属変数の測定誤差

- $y^* = y + e$ ($y^*$ が観測値、$y$ が真の値、$e$ が誤差)
- 測定誤差 $e$ が説明変数 $x$ と相関していなければ、OLS係数は依然として不偏。
- ただし、残差の分散が大きくなり、標準誤差が増大する。

---

## 独立変数の測定誤差

- $x^* = x + e$
- **古典的測定誤差 (Classical Errors-in-Variables):** 誤差 $e$ が真の値 $x$ と無相関である場合。
- **減衰バイアス (Attenuation Bias):** 係数 $\beta$ が 0 の方向に過小推定される。
- $plim(\hat{\beta}_1) = \beta_1 \left( \frac{\sigma^2_x}{\sigma^2_x + \sigma^2_e} \right)$

# 9-4 欠損データと非ランダム標本

---

## データの欠損

- **ランダムな欠損:** 推定値にバイアスは生じないが、サンプルサイズが減る。
- **説明変数に基づく非ランダムな抽出:** $x$ の範囲を限定して抽出しても（例：所得が一定以上の人のみ）、$E(u|x)=0$ が維持されればOLSは不偏。
- **従属変数に基づく非ランダムな抽出:** $y$ の値によってサンプルが選ばれる場合（例：賃金が高い人のみが回答）、バイアスが生じる。

---

## 外れ値 (Outliers)

- 少数の異常なデータが最小二乗法の結果を大きく左右することがある。
- 対数変換を行うことで、外れ値の影響を和らげることができる場合が多い。

---

## まとめ

- RESET検定は、モデルの非線形性が適切に捉えられているかのチェックに有効。
- 代理変数は、観測不能な変数を近似するために用いられる。
- 説明変数の測定誤差は、係数を 0 に近づけるバイアス（減衰バイアス）を生む。
- サンプルの抽出が $y$ に依存している場合、バイアスが生じるため注意が必要。

